【裁判字號】    90,上更(一),64
【裁判日期】    900817
【裁判案由】    詐欺
【裁判全文】
臺灣高等法院臺南分院刑事判決              九十年度上更(一)字第六四號    Ｇ
      上  訴  人
      即  被  告  丁  ○  ○
      選任辯護人  林  金  宗
右上訴人因詐欺案件，不服臺灣嘉義地方法院八十六年度訴字第二三六號中華民國八
十七年四月十六日第一審判決（起訴案號：臺灣嘉義地方法院檢察署八十五年度偵字
第三○四四號；移送併辦案號：八十六年度偵字第二六一四號），提起上訴，判決後
，經最高法院第一次發回更審，本院判決如左：
      主      文
原判決關於丁○○部分撤銷。
丁○○連續意圖為自己不法之所有，以詐術使人將本人之物交付，處有期徒刑陸月，
如易科罰金，以參佰元折算壹日。
      事      實
一、丁○○係豬肉中盤商，明知戊○○在其住宅肢解、冰存於冷凍庫之豬肉皆取自淘
    汰豬或病死豬，而上開豬隻均染有病原菌，其屠體乃屬變質或腐敗之食品，不得
    供人食用，竟意圖為自己不法之所有，基於概括之犯意，於民國（下同）八十四
    年十一月至十二月間，先後以每公斤三十元至卅二元之價格向戊○○（業經本院
    前審判決確定）購買先後多次，轉售予貢丸、香腸製造業者或餐飲業者製作貢丸
    、香腸或調製成其他肉製品，販售予不知情之消費者，致使消費者陷於錯誤，誤
    以為係用新鮮之活體屠宰豬肉所製造，而予以購買食用，藉此牟取不法利潤。
二、案經嘉義縣警察局移送臺灣嘉義地方法院檢察署偵查起訴，並經該署檢察官移送
    併辦。
      理      由
一、訊據上訴人即被告丁○○矢口否認有前揭販賣病死豬肉之犯行，辯稱：伊向戊○○買的是淘汰的母豬肉，而不是病死豬，且係用來養魚用的，沒有轉賣給餐廳或
    作其他用途，至其賣予貢丸、香腸製造業或餐飲業之肉品是向裕豐公司買進口
    的肉云云。
二、經查：
（一）被告丁○○、證人戊○○及乙○○就被告向戊○○購買豬肉之期間於歷審中之
      陳述均不一致，惟證人乙○○於本院審理時供稱被告只買二、三個月（詳本院
      更一卷九十年七月六日筆錄），被告於本院審理時亦稱前後買了二個月的時間
      ，又證人戊○○於本院調查中陳稱：「他（指丁○○）向我買的都有簽單，如
      果沒有簽單就不是向我買的。」（詳本院卷九十年二月二十二日筆錄），被告
      亦供稱：「‧‧‧我所有向他買的，都在這估價單內‧‧‧」（詳更一卷九十
      年五月二十四日筆錄）、「（問：依估價單的月份看來，你都集中在八十四年
      十一月到十二月之間買的？）是的。」（詳本院更一卷九十年八月八日審理筆
      錄），再參酌扣案且提示經被告供承確係其所簽發之估價單（見偵查卷第五十
      頁背面、原審卷二一九頁第二行至第三行、本院上訴卷第一○四頁、本院更一
      卷九十年八月八日筆錄），其所示之出貨日期係自八十四年十一月二十二日起
      至同年十二月十九日止，可見被告丁○○於前揭期間確有向戊○○購買豬肉之
      事實。
（二）被告丁○○於警訊時供稱：「‧‧‧我向戊○○所購的上級肉（活體豬肉）多
      轉售給做貢丸或灌香腸及餐飲業使用，下級肉（較劣質）將之攪碎給我所養殖
      的土虱魚食用。」（見三○四四號偵查卷第三十八頁背面），並於本院前審時
      供稱：「‧‧‧我是買活體豬母肉來作肉丸子，而一些較碎的肉拌飼料來養小
      土虱‧‧‧」（見上訴卷第四十九頁），則其於本院審理時辯稱向戊○○買的
      全部用來養魚，沒有轉賣給餐廳或作其他用途等語，顯非實在，不足採信。再
      證人戊○○於警訊時供稱：「‧‧‧有部分為活豬、部分是死豬宰殺存放的，
      我所有豬肉皆以每公斤三十至三十二元之價錢販賣予雲林縣水林鄉土厝村陳厝
      寮一號丁○○。」（見警卷第二頁）、於偵查時供稱：「（問：冷凍庫小豬是
      否死豬支解？）部分死的，部分活的。」、「（問：冷凍庫豬肉賣往何處？）
      售予丁○○。」（見偵查卷第二十頁），且其宰殺、販賣病死豬肉之事實亦經
      本院八十七年度上訴字第八八六號確定判決所確認，又證人乙○○於偵查時陳
      稱：「上肉絲是肉豬大腿肉，一公斤三十元，肉絲豬母肉一公斤三十二元，里
      肌肉是整隻切二半剝皮，一公斤三十元。」、「里肌肉即是小豬切兩半。」等
      語（見偵查卷第五十二頁背面），足見戊○○所售豬肉並未區分何者為死豬肉
      、何者為淘汰豬或病死豬肉，而丁○○所購如扣案出貨估價單所載，有上肉絲
      、肉絲、里肌肉等，又何從分辨何者為病死豬肉？從而被告轉售貢丸、香腸製
      造業及餐飲業者之豬肉顯然包含有病死豬肉。
（三）被告丁○○稱向戊○○所購買之豬肉之價格最便宜為三十元，最貴為三十二元
      （見原審卷第一七九頁背面），又供稱：向戊○○所購買之豬肉合計約二噸五
      （見原審卷第一八○頁）等語，然依前開估價單僅記載數量，並未記載金額。
      又於原審提示被告丁○○所呈之魚池租賃契約書（偵查卷第五十六頁以下）後
      ，其供稱：「該魚池地租每年四萬元，有二個魚池，一魚池已死，另一魚池賣
      三十多萬元‧‧‧賺十多萬是扣工資（依最低工資）、成本，純獲利。」（見
      原審卷第一八○頁背面），「（問：土虱魚賣別人每斤多少？）一魚塘三十多
      萬元，約一年時間。」等語（見原審卷第一七九頁）。則如以被告丁○○向戊○○所購買豬肉之平均價計算為三十一元，再乘以二公噸半，合計為七萬七千
      五百元，再以當時之基本工資每月一萬四千零十元，換算一年之工資，則為十
      六萬八千一百二十元，復將前開地租、豬肉，及工資三者合計已達二十八萬五
      千六百二十元。再者，飼養魚池除前揭費用外，其成本尚包括電費、水費、魚
      苗費，及其餘十個月之魚飼料費等費用，此為眾所皆知之事實，被告丁○○飼
      養前揭魚池既僅賣得三十餘萬元，則扣除前開成本費用後，何來十餘萬元之純
      獲利？雖土虱魚係屬「賤養魚類」，且可以病死豬肉絞碎投餵（見附卷之臺灣
      省水產試驗所八十七年三月五日水加字第一○一六號函、八十六年六月五日水
      養字第二九○五號函），惟被告丁○○若依前所述，以不符成本之每公斤三十
      至三十二元之高價豬肉用以飼養土虱魚，顯不符常情至明。是以被告丁○○向
      戊○○所購買之豬肉，並非全部供作魚飼料，應有部分係賣給廚師、肉攤無訛
      。
（四）末查，被告丁○○辯稱伊不知戊○○所出售豬肉係病死豬肉，及含有大腸桿菌
      並非即病死豬云云。惟依前開估價單所載並無價格之記載，且依被告丁○○所
      自承之前開估價單之黃單子之「八十四年十二月十八、十六、十四、十二、十
      一、十、九、八、六、五、四日及十一月三十、二十八、二十七、二十六、二
      十五日」所載，該估價單上均分別註明「扣臭（下同）二件、三十五Ｋ、三件
      、一件、二件、二件、三件、五件、三件、一件、三件、四件、二件、二件、
      三件、三件」，復於八十四年十一月二十二日之黃單子估價單更註明「上肉絲
      扣臭一件、肉絲扣臭一件、里肌肉扣臭二十ＫＧ」，有扣案之該估價單附卷可
      憑，則顯示被告丁○○於買該豬肉時即有臭肉含混其中，而為扣除甚明，是被
      告丁○○所辯不知係病死豬肉云云，即非可採。事證明確，被告丁○○前揭犯
      行，洵堪認定。
三、原審就被告丁○○部分，以被告罪證明確，因予論罪科刑，固非無見。惟查：
（一）按常業犯係以犯罪行為為生活之職業，恃之以維生，因之常業犯就其犯意而言
      ，係以同一犯罪行為恃以維生之意思，反覆為之，具有同一不變犯意之連續性
      ；就其犯罪行為客體內涵觀察，客觀上必須具有相當時間之連續性及可確定性
      ，足以為生活之職業，始足當之。因之對於客觀上以偶發、短暫性未具有相當
      時間延續性及可能性之事件，作為犯罪行為客體內涵者，因犯罪行為客體內涵
      客觀上不具延續性及可確定性，既不足以為生活之職業，自不足恃之維生，不
      能論以常業犯（詳最高法院八十九年度台上字第七九六○號判決發回意旨）。
      經查，被告丁○○僅於八十四年十一、十二月間向戊○○購買豬肉，時間上並
      非具有相當延續性，且其所購豬肉亦非全係販售予廚師、肉攤或餐飲業，其大
      部分係供餵養土虱魚，可見其並非係以販賣病死豬肉為常業，公訴人以常業詐
      欺罪起訴，即有未洽，起訴法條，應予變更。原審論以常業詐欺犯，容有誤會
      。
（二）按共同正犯之成立，除共同實施犯罪行為者外，其就他人之行為負共犯之責者
      ，以有意思聯絡為要件，若事前並未合謀，實施犯罪行為之際，又係出於行為
      者獨立之意思，即不負共犯之責。經查，被告丁○○係於八十四年十一、十二
      月間向戊○○購買豬肉，而戊○○與其妻乙○○自八十一年底起，即開始將含
      有病原菌之淘汰豬、病豬等屠殺肢解出售與不知情之消費者，並自八十五年三
      月初及同年五月十一日起，始分別僱用丙○○、甲○○二人，（乙○○、丙○○、甲○○業經本院前審判決確定）負責載運宰殺處理病死豬。就時間上觀察
      ，被告丁○○實難與丙○○、甲○○二人互有犯意聯絡及行為分擔，復無積極
      證據可證明其與戊○○、乙○○二人間亦有犯意聯絡及行為分擔。是以原審認
      為其等成立共同正犯，實非妥當。
（三）被告丁○○上訴否認詐欺犯行而指摘原判決不當，固無可取，惟原審關於此部
      分判決既有上開可議之處，自屬無可維持，應由本院將原判決關於被告丁○○
      部分予以撤銷改判。
四、查被告行為後，食品衛生管理法已於八十九年二月九日修正公布，同年月十一日
    施行，與行為時之舊法相比較結果，以裁判前之舊法規定有利於被告，自應適用
    修正前之食品衛生管理法。按病死豬肉之肉質必已變質或腐敗，而本件肉品經檢
    驗確含有致病性原菌，有害人體健康，此有嘉義縣家畜疾病防治所八十五年六月
    十八日嘉防二字第○八五二號函可憑（第三○四四號偵查卷第六十六頁）；而變
    質或腐敗或染有病菌之食品不得販賣，修正前食品衛生管理法第十一條第一款、
    第四款分別定有明文。核被告購買戊○○屠宰之病死豬肉，並將其冒充衛生檢查
    合格之豬肉販售於不特定之多數人，藉以騙取財物，係違反修正前食品衛生管理
    法第十一條第一款、第四款之規定，應依同法第三十二條第一項第一款論處，及
    犯刑法第三百三十九條第一項之詐欺罪。其先後違反修正前食品衛生管理法第十
    一條第一款、第四款之規定及詐欺行為，均時間緊接，犯罪構成要件相同，顯係
    基於概括犯意為之，皆應依連續犯之規定論以一罪，並依法加重其刑。又所犯上
    開二罪有想像競合犯之關係，應從一較重之詐欺罪論處。爰審酌被告明知豬隻罹
    病或死亡後，其豬隻均染有病原菌，或為變質、腐敗之物，人體食用後將對健康
    產生不良影響，應不得販賣，竟罔顧社會大眾健康，將其販售肉品製造業者加工
    製成食品販售予不知情之消費大眾食用，惟其僅售賣約二個月之時間，所牟取之
    不法利潤尚非甚鉅等一切情狀，量處被告如主文第二項所示之刑，又被告犯罪後
    刑法上關於易科罰金之規定業經修正放寬，而有利於被告，依刑法第二條第一項
    前段規定，自應適用裁判時之法律，爰併依新修正刑法第四十一條第一項前段規
    定，諭知易科罰金之標準。另扣案之豬肉屠體二千二百四十六公斤、出貨估價單
    四十七張，均為同案被告戊○○所有，並已由本院八十七年度上訴字第八八六號
    確定判決宣告沒收在案，本院不另為沒收之宣告，附此敘明。
據上論結，應依刑事訴訟法第三百六十九條第一項前段、第三百六十四條、第二百九
十九條第一項前段、第三百條，修正前食品衛生管理法第三十二條第一項第一款，刑
法第三百三十九條第一項、第二條第一項、第十一條前段、第五十六條、第五十五條
、第四十一條第一項前段，罰金罰鍰提高標準條例第一條前段，第二條，判決如主文
。
本案經檢察官吳忠賢到庭執行職務。
中    華    民    國      九十      年      八      月        十七      日
                                  臺灣高等法院臺南分院刑事第三庭
                      審判長法官  黃    崑    宗
                                            法官  楊    省    三
                                            法官  林    勝    木
右正本證明與原本無異。
不得上訴。
                                      法院書記官  吳    秋    賢
中    華    民    國      九十      年      八      月       二十       日
附錄：
刑法第三百三十九條第一項：
意圖為自己或第三人不法之所有，以詐術使人將本人或第三人之物交付者，處五年以
下有期徒刑、拘役或科或併科一千元以下罰金。
修正前食品衛生管理法第十一條：
食品或品添加物有左列情形之一者，不得製造、調配、加工、販賣、貯存、輸入、輸
出、贈與或公開陳列：
第一款：變質或腐敗者。
第四款：染有病菌者。
修正前食品衛生管理法第三十二條第一項第一款：
有左列行為之一者，處三年以下有期徒刑、拘役或科或併科一萬元以上四萬以下罰金
，並得吊銷其營業或設廠之許可證照：
一、違反第十一條第一款至第八款或第十五條之規定者。


司法院資訊處製作；財團法人民間司法改革基金會備份。
